【裁判字號】    89,上更(一),767
【裁判日期】    900330
【裁判案由】    重利
【裁判全文】
臺灣高等法院刑事判決                        八十九年度上更(一)字第七六七號
    上  訴  人
    即  被  告  丙○○
                甲○○
右上訴人因重利案件，不服台灣台北地方法院八十六年度訴字第二二一八號，中華民
國八十六年十一月六日第一審判決（起訴案號：台灣台北地方法院檢察署八十六年度
偵字第一二九九五號）提起上訴，本院判決如左：
    主  文
上訴駁回。
丙○○、甲○○均緩刑伍年。
    事  實
一、緣丙○○、乙○○（另結）二人貪圖重利，自民國八十一年十月間起，出資與不
    詳年籍自稱「劉春霖」之成年男子在台北市○○○路○段三十六號七樓之一新絢
    公司從事珠寶買賣等業務，並基於意圖營利，恃以為職業之常業犯意聯絡，共同
    出資經營放款收取利息之業務，「劉春霖」於八十三年初倒閉後，不知去向，八
    十三年七月間起，甲○○亦貪圖重利，與丙○○、乙○○基於意圖營利，恃以為
    職業之常業犯意聯絡，丙○○在台北縣土城市○○路六巷四號成立咸亨貿易有限
    公司，甲○○亦以其於八十一年十一月十九日在台北市○○路一０六號一樓成立
    之川流國際事業有限公司，各為公司之負責人，由乙○○為經理，並均以上址台
    北市○○○路○段三十六號七樓之一為營業場所，由三人負責從事禮品百貨買賣
    批發業務，兼從事高利貸放款業務，以電話７３２─２８１４號為聯絡工具，共
    同乘不特定之顧客需款濟急之急迫情況貸予金錢，借款人於借款之際須簽發面額
    為借款金額二倍之本票，並提供身分證影本或戶口名簿影本等身分資料供丙○○
    、乙○○、甲○○查核後貸放款項，每貸與新台幣（下同）一萬元，利息每日七
    十元，以十天或一個月為一期，並先預扣十天或一個月利息，而取得與原本顯不
    相當之重利，利息由客戶匯入丙○○、乙○○之帳戶或持現金至上址交付，如有
    客戶欠錢未還，則由乙○○發催款函，甲○○、乙○○對外討債，丙○○負責記
    帳，以上揭所得營生並以之為職業而維生，先後貸放款項予需款急迫之王天麟、
    趙海東、張文等不特定顧客多人，至八十六年三月止已陸續貸出二千餘萬元，
    並取得約四百六十餘萬元之重利。嗣於八十六年四月二十四日為調查局台北市調
    查處在台北市○○○路○段三十六號七樓之一查獲，並扣得如附表壹丙○○、乙○○、甲○○所有供犯罪所用之物及附表貳非供犯罪所用之物及非其所有之物。
二、案經台北市調查處移送台灣台北地方法院檢察署檢察官偵查起訴。
    理     由
一、訊據被告丙○○、甲○○均坦承有右揭取得與原本顯不相當之重利之行為，惟均
    矢口否認以重利為常業犯行，均辯稱：因劉春霖逃亡致渠等薪水及投資款求償無
    門，經過二年的協商才開始將留下來的本票協調還款事宜，且對於借款之客戶從
    未使用過任何恐嚇或暴力行為，客戶均係他們同事間互相介紹，無擔保品，又可
    提前還款，可退利息，平均下來利息收入每月二至三萬元，又因客戶還款後，再
    轉借他人而累積下來有二千多萬元，並非一大筆資金借進借出，而咸亨貿易有限
    公司、川流國際事業有限公司確有經營業務，往來客戶需要而兼營放款業務，並
    非常業重利云云。惟查：
  I、被告丙○○、乙○○、甲○○如何以每一萬元日息七十元，即每一萬元一年二
      萬三千四百元計息乘人急迫，需用款應急而放款等情，業據被告丙○○、乙○○、甲○○於警訊、偵查及原審審理中供承因劉春霖於八十三年初倒閉後逃往
      大陸，我們三人投資泡湯，所以就對劉春霖從事高利貸放款之客戶繼續求償，
      同時也吸收劉春霖所留下之客戶，由我們三人在八十三年三、四月間，共同集
      資對外從事貸放業務，我們幾乎是平均集資貸款給客戶，利息按出資比例平均
      分配，每一萬元日息七十元，自八十三年三月到現在，我們三人循環貸放金額
      確有二千餘萬元，但事實上我們三人只有各出資一百餘萬元，目前貸放出去的
      金額大概只有一百餘萬元等語甚詳（參偵查卷第十七頁、第三十三頁、第三十
      四頁、原審卷第二十七頁），被告三人所供情節相互一致，復經證人即因須款
      急迫前往借款之王天麟、張文、趙海東結證稱被告三人並未以暴力討債，借
      款係先以電話0000000號與丙○○連絡，丙○○要求至台北市○○○路
      ○段三十六號七樓之一洽談，到達時發現該址有許多禮品之擺設，當時由丙○○與甲○○洽談借款事宜，他們二人表示如欲借款必須提供身分證影本及簽具
      一張借款額二倍之本票作為抵押，利息計算方式為每萬元日息七十元，當時因
      急須用錢週轉，所以丙○○等人貸放利息逾於常情，仍然向渠等借款（偵查卷
      第八頁至第十三頁、第十九頁、原審卷第四十二頁）屬實，並有如附表壹、貳
      所示之物扣押在卷可稽及其利息收入明細表可佐（偵查卷第一四四頁至第一四
      六頁），被告貸款一萬元每年利息二萬三千四百元，年利率高達百分之二百三
      十四，其為重利應可認定。
  II、又按刑法上之常業犯，只須有賴該項犯罪為職業之意思，並有事實表現為已足
      ，不以藉犯該項罪為唯一專業為必要，兼營他業與否，可以不問，本件被告丙○○、乙○○自八十一年十月間起，被告甲○○自八十三年七月間起，陸續以
      重利貸借款項予不特定多數顧客，有客戶欠款資料二冊、帳冊多達二十冊、客
      戶資料表四冊、客戶借款憑證資料表四冊、法院強制執行資料二冊、客戶還款
      資料三冊等諸多證物扣案等情以觀，被告丙○○、乙○○、甲○○顯然明知社
      會上有因急迫而舉債應急之情形，預定苛刻之重利條件，俟他人告貸，藉以博
      取重利，經常為之而為常業，自不因其另經營咸亨貿易有限公司、川流國際事
      業有限公司經營業務而得解免其以重利為常業之罪責。
  III、查被告等人業供承因循環貸放金額有二千餘萬元，被告每貸款一萬元，每年利
      息二萬三千四百元，而取得約四百六十餘萬元之利息。另依被告等人供稱為了
      維持公司營運才決定借款給人，每月利息收入有二、三萬元，亦足以證明該利
      息收入係維持其生活之主要經濟來源之一，仍應論以常業重利之刑責。
  Ⅳ、被告丙○○業於原審供稱是八十一年開始做，為兼差性質，開始是和劉春霖合
      夥做放款，劉春霖發給薪水予伊及乙○○等語（參原審卷第二十七頁），且證
      人王天麟於調查局訊問時稱係於八十二年十一月間在中國時報看到有公教人員
      的廣告，於同年十一月十九日前往上址與被告丙○○借款，證人趙海東稱係於
      八十三年五月間到上址與乙○○借款，張文稱於八十三年初與被告丙○○、
      乙○○借款，是以被告丙○○、乙○○於調查局訊問時稱自八十三年四月開始
      從事放款業務等情，即非可信，仍應認其二人自八十一年十月起與不詳年籍自
      稱「劉春霖」之成年男子，共同出資從事高利貸放款業務，八十三年七月「劉
      春霖」退出後，甲○○加入，丙○○、乙○○二人與甲○○繼續從事放款業務
      為是。
  Ⅴ、綜上所述，被告所為犯行明確，均堪以認定。
二、核被告所為，均係犯刑法第三百四十五條之常業重利罪，被告丙○○、乙○○與
    不詳年籍自稱「劉春霖」之成年男子自八十一年十月至八十三年六月止，被告丙○○、乙○○與甲○○自八十三年七月間起，相互間有犯意之聯絡及行為之分擔
    ，均為共同正犯。公訴人就被告丙○○、乙○○自八十一年十月至八十二年間之
    常業重利犯行，雖未據起訴，惟此部分與上開論罪科刑部分為實質上一罪之關係
    ，依審判不可分原則，本院自得併予審理。
三、原審依刑事訴訟法第二百九十九條第一項前段，刑法第二十八條、第三百四十五
    條、第三十八條第一項第二款、罰金罰鍰提高標準條例第一條前段，並審酌被告
    丙○○、甲○○之品行，犯罪之動機、目的、手段，經營期間長短不同，所生損
    害程度及犯罪後之態度等一切情狀，量處被告丙○○一年二月，被告甲○○有期
    徒刑一年。另就附表壹所示之物屬於被告丙○○、乙○○、甲○○所有供彼等犯
    罪所用之物，已據其供明在卷，均依法宣告沒收。至附表貳所示身分證影本之客
    戶借款憑證資料表肆冊（贓證物品清單編號６），其中包括身分證影本、戶口名
    簿影本、軍人身分補給證影本、本票、戶籍謄本影本，均係客戶借款時交付之物
    ，依其間約定於清償時均應返還客戶，其餘咸亨貿易有限公司送貨單、法院強制
    執行資料二冊（贓證物品清單編號８）及贓證物品清單編號９其中徐瑞華存摺一
    本、貿亨貿易有限公司存摺一本均非被告所有，故均不予諭知沒收。其認事用法
    並無違誤，量刑亦稱允當，上訴人即被告丙○○、甲○○上訴意旨仍執陳詞否認
    非常業犯罪，即無足取，應駁回其上訴。又被告丙○○、甲○○二人前未曾受有
    期徒刑以上刑之宣告，因一時失慮，偶罹刑典，事後已坦承犯行，深具悔意，經
    此刑之宣告後，應知警惕而無再犯之虞，本院因認暫不執行其刑為當，均予以宣
    告緩刑五年，用啟自新。
四、被告甲○○稱自八十三年間起始與同案被告丙○○、乙○○共同經營高利貸放款
    業務，核與被告丙○○、乙○○均供述被告甲○○係後來才加入等語相符，且依
    扣案帳冊所載，被告甲○○確自八十三年七月始有利息收入。此外，復查無其他
    積極證據足認被告甲○○自八十二年間至八十三年三、四月亦有常業重利之犯行
    ，此部分原應為無罪之諭知，惟公訴意旨認此部分與前開科刑部分有實質一罪關
    係，爰不另為無罪之諭知，均併予敘明。
五、乙○○俟到案後另結。
據上論斷，應依刑事訴訟法第三百六十八條、刑法第七十四條第一款，判決如主文。
本案經檢察官郭啟東到庭執行職務。
中      華      民      國      九十      年      三      月    三十    日
                              臺灣高等法院刑事第二十一庭
                                  審判長法  官  葉  騰  瑞
                                        法  官  莊  明  彰
                                        法  官  黃  國  忠
右正本證明與原本無異。
如不服本判決應於收受送達後十日內向本院提出上訴書狀，其未敘述上訴之理由者並
得於提起上訴後十日內向本院補提理由書（均須按他造當事人之人數附繕本）。
                                        書記官  劉  貞  達
中      華      民      國      九十      年      四      月     四     日
附錄：本案論罪科刑法條全文
刑法第三百四十五條：
以犯前條之罪為常業者，處五年以下有期徒刑，得併科三千元以下罰金。
附表壹：
一、客戶欠款資料貳冊（贓證物品清單編號１）
二、帳冊貳拾冊（贓證物品清單編號２）
三、股東投資登記表參份（贓證物品清單編號３，即被告三人出資紀錄）
四、股東投資及利息收入表（贓證物品清單編號４）
五、客戶資料表肆冊（贓證物品清單編號５）
六、客戶還款資料參冊（贓證物品清單編號７）
七、存摺貳拾柒冊（贓證物品清單編號９，包括乙○○貳本、丙○○貳拾伍本）
附表貳：
一、客戶借款憑證資料表肆冊（贓證物品清單編號６）
二、法院強制執行資料貳冊（贓證物品清單編號８）
三、存摺貳冊（贓證物品清單編號９，包括徐瑞華壹本、咸亨貿易有限公司壹本）


司法院資訊處製作；財團法人民間司法改革基金會備份。
